【裁判字號】    90,再微,3
【裁判日期】    900910
【裁判案由】    再審之訴
【裁判全文】
臺灣臺北地方法院民事裁定  九十年再微字第三號
    再審原告  甲○○
    再審被告  喜市公寓大廈管理委員會
    法定代理人  蔡煉坤
右當事人間請求再審之訴事件，再審原告對於本院民國九十年三月二十七日九十年度
小上字第四七號確定裁定提起再審之訴，本院裁定如左：
    主      文
原確定裁定廢棄。
再審訴訟費用由再審被告負擔。
    理      由
一、按有左列各款情形之一者，得以再審之訴對於確定終局判決聲明不服。但當事人
    已依上訴主張其事由或知其事由而不為主張者，不在此限：(一)、適用法規顯有錯
    誤者。民事訴訟法第四百九十六條第一項第一款定有明文。
二、聲請再審意旨略以：再審原告已於上訴第二審時之理由載明該不動產業已於民國
    八十七年一月二十二日移轉登記予胡國樑，是再審被告請求再審原告給付八十七
    年一月至八十八年十月止之管理費顯無理由，則以公寓大廈管理條例第十八條、
    二十一條規定「區分所有權人依區分所有權人會議決議繳納」、「區分所有權人
    或住戶積欠應繳納之公共基金或應分擔或其他應負擔之費用已逾二期或達相當金
    額，經定相當期間催告仍不給付者，管理負責人或管理委員會得訴請法院命其給
    付應繳之金額及遲延利息。」，則繳納管理費者既以住戶或區分所有權人為限，
    再審原告於八十七年一月二十二日起已非再審被告之區分所有權人，則再審被告
    請求再審原告繳納管理費顯無理由。又再審原告再審原告於原審第一審程序未能
    即時出庭提出答辯，則於第二審提出，自無「新攻擊防禦方法」可言。又再審被
    告於八十七年十月七日方成立，自無權限向再審原告請求八十七年一月起之管理
    費，是原審判決認事用法自有違誤。再者原確定裁定置再審原告提出有利之證物
    不顧而為不利再審原告之判決，誠有重要物未物證漏未斟酌之疏誤等語。
三、按關於請求給付金錢或其他代替物或有價證券之訴訟，其標的金額或價額在新台
    幣十萬元以下者，適用本章所定之小額程序。又對於小額程序之第一審裁判，得
    上訴或抗告於管轄之地方法院，其審判以合議行之。對於前項第一審裁判之上訴
    或抗告，非以其違背法令為理由，不得為之。民事訴訟法第四百三十六條之八第
    一項、第四百三十六條之二十四分別有明定。是以對於訴訟標的金額為十萬元以
    下之小額訴訟程序，係以一審級之審判為原則，例外的於第一審判決有違背法令
    時，始得上訴第二審。惟有關於事實之認定，於第三審法律審之程序中，於民事
    訴訟法第四百七十六條第一項明文規定「第三審法院，應於第二審判決確定之事
    實為判決基礎。」，是原則上，除有同法條第二項例外規定「以違背訴訟程序之
    規定為上訴理由時，所舉違背之事實及以違背法令確定事實、遺漏事實或認作主
    張事實為上訴理由時，所舉之該事實，第三審法院得斟酌之。」之情形外，不許
    當事人於第三審提出新事實、新證據。惟小額訴訟程序中，於同法第四百三十六
    條之二十四第二項雖規定以違背法令為限，然於同法第四百三十六條之二十八亦
    僅規定「當事人於第二審程序不得提出新攻擊或防禦方法」，甚而於同法第四百
    三十六條第三十二第二項規定準用第三審程序中亦僅規定準用第四百六十八條、
    第四百六十九條第一款至第五款、第四百七十一條至第四百七十三條及第四百七
    十五條第一項，對於不得調查事實及限制提出新事實新證據之第四百七十六條即
    未規定準用，足見現行法雖賦予小額訴訟程序第二審法律審之功能，然既未準用
    法律審不得調查事實之規定，依此反面解釋，應認小額訴訟程序之第二審法院仍
    應調查證據及認定事實。
四、次按公寓大廈管理條例第十八條、二十一條規定「區分所有權人依區分所有權人
    會議決議繳納」、「區分所有權人或住戶積欠應繳納之公共基金或應分擔或其他
    應負擔之費用已逾二期或達相當金額，經定相當期間催告仍不給付者，管理負責
    人或管理委員會得訴請法院命其給付應繳之金額及遲延利息。」，亦即，對於繳
    納公寓大廈公基金者，以區分所有權人或住戶為限。然，再審被告於本件原案，
    即本院台北簡易庭九十年度北小字第九八號，再審被告起訴請求之依據，係認再
    審原告為基隆市○○區○○路八十五巷四十二號七樓之二房屋所有權人，惟該案
    中，再審被告原係以支付命令之聲請，請求再審原告給付一萬四千一百二十元及
    法定遲延利息，經本院非訟中心以八十九年促字第四二五四四號裁定准許再審被
    告之請求後，再審原告聲明異議後視為起訴。嗣於第一審程序時，再審被告並未
    補提起訴狀或準備狀，第一審程序進行中，法院亦僅以通知書一紙通知被告於九
    十年一月十七日到場辯論，甚而並無任何事實陳述狀或證物送達再審原告，是以
    再審原告於第一審法院九十年一月十七日言詞辯論前，再審原告對於再審被告主
    張之事實及提出之證物即無從知悉，亦即，再審原告對於再審被告主張之事實，
    未於相當時期前受合法通知，即不得以再審原告未於言詞辯論期日到場而視同自
    認（民事訴訟法第二百八十條第三項參照）。況當事人主張有利於己之事實者，
    就其事實有舉證之責任，同法第二百七十七條前段亦有明文，而具有繳納公寓大
    廈公共基金者，以區分所有權人或住戶為限，然觀之再審被告從聲請支付命令至
    第一審程序中，僅有提出再審被告組織報備證明書、管理委員會八十七年十月份
    第一次會議記錄、管理費欠繳總表、存證信函、區分所有人第一次會議記錄、管
    理會收繳計算方式、住戶規約等件為憑，對於再審原告屬區分所有權人或住戶一
    節，均未見再審被告舉證證明。從而，再審被告於第一審程序中，既未舉證證明
    再審原告為區分所有權人，第一審法院遽而以再審被告之陳述即加以認定並判決
    ，實有認定事實及適用法律錯誤之情。末者，再審原告於第二審上訴程序中，已
    陳述其非再審被告所屬大廈之區分所有權人，並舉出證據以供認定。此項證據既
    未於第一審程序中提出，自屬新證據，依前開說明，並佐以第一審程序未合法送
    達再審被告提出之陳述及證物予再審原告，及再審被告未舉證之情形，再審原告
    於上訴理由狀既加以陳明此節，自屬對於判決違背法令之部分加以陳述，是原審
    法院自應加以調查。原審未慮及此，遽以該項陳述屬新攻擊防禦方法而駁回其上
    訴顯有誤會。
五、綜上所述，原審判決確有認定事實錯誤及適用法律錯誤之處，再審原告聲請再審
    指訴於此，應屬有理，自應由本院廢棄原確定裁定。
六、依民事訴訟法第五百零七條、第九十五條、第七十八條，裁定如主文。
中      華      民      國    九十      年      九      月      十    日
                                        民事第四庭審判長法  官  謝明珠
                                                        法  官  劉又菁
                                                        法  官  洪于智
右為正本係照原本作成
本裁定不得抗告
中      華      民      國    九十      年      九      月      十    日
                                                        書記官  林佳蘋


司法院資訊處製作；財團法人民間司法改革基金會備份。
